【裁判字號】    91,再易,25
【裁判日期】    920129
【裁判案由】    清償消費款
【裁判全文】
臺灣高雄地方法院民事判決  九十一年度再易字第二五號
    再審原告    甲○○
    再審被告    高雄區中小企業銀行股份有限公司
?
    法定代理人  陳麗常
右當事人間清償消費款事件，再審原告對於中華民國九十一年三月十九日本院高雄簡
易庭九十年度雄小字第二一六五號第一審小額民事確定判決及九十一年七月九日本院
九十一年度小上字第七一號第二審確定裁定提起再審之訴，本院判決如左：
    主      文
再審原告之訴駁回。
再審訴訟費用由再審原告負擔。
    事實及理由
一、再審原告主張：
  (一)緣再審被告高雄區中小企業銀行股份有限公司（下稱高企銀行），於原第一審起
    訴請求再審原告給付新台幣（下同）五萬四千零九十元，及自民國九十年三月十
    九日起之法定遲延利息，主張再審原告向其申請信用卡一張，依兩造間之信用卡
    約定條款第十七條第二項：自辦理掛失停用手續前二十四小時以前被冒用之損失
    ，銀行如無違反第六條善良管理人之注意義務，應由持卡人負擔之約定，再審原
    告信用卡於九十年三月二日、三日二筆被冒用信用卡消費款五萬四千零九十元，
    應由再審原告負擔。鈞院高雄簡易庭九十年度雄小字第二一六五號判決，除將利
    息起算日命自九十年四月三日起計算外，其餘准如再審被告之請求；再審原告不
    服，依法提出上訴，並於法定期間內補具上訴理由書狀，仍遭鈞院原第二審九十
    一年度小上字第七十一號裁定，以上訴理由（一）至（五）部份不合民事訴訟法
    第四百三十六條之二十五所定程序，上訴理由（六）部份，因小額訴訟上訴程序
    並無準用民事訴訟法第四百六十九條第六款所規定因判決不備理由或理由矛盾時
    ，亦得認屬判決為當然違背法令，而得據以提起上訴之規定。故不論原判決是否
    確有判決不備理由之情形，上訴人皆不得據以提起小額訴訟之第二審上訴，是上
    訴人該部份上訴仍屬不合法，以裁定駁回再審原告之訴，而為確定。然查，該駁
    回上訴裁定及原第一審不利再審原告之判決，均有民事訴訟法第四百六十九條第
    一項第一款之適用法規顯屬錯誤之再審事由；再審原告於九十一年七月十八日收
    受該裁定，爰於三十日之不變期間內，依法提起再審之訴。
  (二)第一審判決適用法則顯有錯誤部份：
  (1)依信用卡約定條款書第六條第一項約定：「銀行應以善良管理人之注意為持卡（
    人）處理使用信用卡交易款項之清償事宜．．．．」。及最高法院八十九年台上
    字第一六二八號判決要旨可知，再審被告無論係依信用卡約定條款書或委任契約
    關係，就信用卡交易款項之清償事宜，均應盡善良管埋人之注意義務。又信用卡
    約定條款書（即信用卡使用契約）既具有委任契約之性質，縱被上訴人係依信用
    卡使用契約約定而非依委任法律關係請求，自仍應適用民法第五百三十五條及五
    百四十六條第一項之規定，第一審判決竟認被告係依兩造間之信用卡使用契約約
    定而請求，並未依委任法律關係請求，認本件無民法第五百四十六條第一項規定
    之適用，其適用法規顯有錯誤。
  (2)再審被告既於九十年三月三日當日已知刷卡交易消費款有異常現象列入監控，而
    向再審原告查證，且亦知再審原告已表示人在住院未有刷卡消費；則此二筆交易
    ，於一般經驗之人，皆可認為可疑非真，再審被告自應於確認九十年三月二日、
    三月三日二筆信用卡簽帳上，上訴人簽名之真正前，暫緩代償；方得謂已盡善良
    管理人之注意義務，乃再審被告明知再審原告已表示信用卡已遺失之情形下，率
    爾代償；其有違反委任人之指示付款乙節，亦甚明確。第一審判決就此有利再審
    原告之事實未予審酌，自亦屬違誤。
  (3)再審被告雖主張再審原告係於九十年三月五日方以電話掛失，故依兩造信用卡約
    定條款第十七條第二項，自辦理掛失停用手續時前二十四小時以前被冒用之損失
    ，由上訴人負擔。惟查系爭約定條款第十七條第二項亦載「．．．．銀行如無違
    反第六條善良管理人之注意義務者，應由持卡人負擔。」，故掛失之前二十四小
    時以前被冒用之損失，由持卡人負擔，須以銀行已盡善良管埋人之注意義務者為
    前提，若銀行未盡善良管理人之注意義務，依信用卡約定條款第十七條第二項之
    約定，其損失仍由發卡銀行負擔，而本件再審被告確未盡善良管理人注意義務，
    已見前述。原審仍認再審被告之請求，合於約定條款書第十七條第二項之約定，
    自屬違誤。
  (4)又查再審原告審於九十年三月三日接到再審被告查證消費真正時，已表示遺失，
    故依民法第九十四條規定，上訴人掛失之意思表示，實際上於九十年三月三日已
    生效。是姑不論被告有無盡善良管理人之注意義務，系爭兩筆遭人冒用信用卡之
    損失，依兩造間信用卡約定條款，即應由被告負擔。第一審判決未適用民法第九
    十四條之規定，亦屬違法。
  (5)末查，再審原告於原審另主張信用卡約定條款規定，自辦理掛失停用手續起前二
    十四小時以後，被冒用之損失由銀行負擔之約定，二十四小時以前，由持卡人負
    擔之約定，為定型化契約約定，使發卡銀行免除注意義務，顯失公平，依消費者
    保護法第十二條第一項、第二項第二款、第三款之規定，應屬無效，並非主張持
    卡人遺失信用卡應辦理掛失手續之約定無效，詎原判決竟以「為避免遺失之信用
    卡被藉以供非信用卡使用契約約定目的之使用，而預為信用卡持卡人若不依約保
    管信用卡，復於信用卡遺失時，不依約報失時，則由持卡人負擔冒用信用卡之損
    害，並無違反公平交易法情事」為再審原告抗辯不可採之理由；此項判決理由實
    與再審原告抗辯之法律上主張無關，原判決自有判決不備理由之違法。
  (三)第二審裁定適用法規錯誤之事由：
  (1)第二審認再審原告上訴不合程式，依民事訴訟法第四百三十六條之三十二第二項
    、第四百四十四條第一項前段，不為判決而為上訴不合法裁定駁回上訴，其適用
    法規顯屬錯誤。再審原告於上訴理由已載援引最高法院八十九年度台上字第一六
    二八號判決，主張「原審判決竟認定被上訴人係依兩造間之信用卡使用契約約定
    而為請求，並未依委任法律關係請求，認本件無民法第五百四十六條第一項規定
    之適用，顯有違法」。對原判決所違背之法令及其具體內容，已有表明，另上訴
    理由亦主張「故該掛失之前二十四小時被冒用之損失，由持卡人負擔，須以銀行
    已盡善良管理人注意義務為前提，若銀行未盡該注意義務，依該信用卡約定條款
    第十七條第二項之約定，其損失仍由發卡銀行負擔。本件被上訴人確並盡善良管
    理人之注意，惟原審未見及此，仍認被上訴人之請求合於約定，自屬違誤。」，
    再審原告提起第二審上訴時自屬已表明依訴訟資料可認為原判決有違背法令之具
    體事實，俱與民事訴訟法第四百三十六條之二十五規定無違，乃原裁定竟認再審
    原告並未具體指摘原審判決有何不適用法規或適用法規或有何民事訴訟法第四百
    六十九條第一款至第五款所列各款之情形，其適用法規自顯屬錯誤。
  (2)又判決不備理由或理由矛盾本為判決有不適用法則或適用不當之例示，是再審原
    告主張原第一審判決有不備理由之違法，即屬主張原第一審判決有民事訴訟法第
    四百六十八條不適用法規之違背法令；與民事訴訟法第四百三十六條之三十二規
    定並無違背，亦與同法第四百三十六條之二十五第一款表明原判決所違背之法令
    及其具體內容之規定相符。乃原裁定竟認再審原告主張判決不備理由或理由矛盾
    ，為非主張判決違背法令，其適用法規顯有錯誤。
  (3)再審原告於上訴理由既以主張原第一審判決有違法，理由不備等違背法令，並且
    指明其具體事由，是不論主張有無理由，法院俱應以判決行之，乃原第二審竟不
    以判決而以裁定形式駁回上訴，其適用法規亦顯有錯誤。
二、再審原告之再審聲明為：(一)鈞院九十一年度小上字第七一號駁回上訴裁定及原第
    一審不利再審原告部份確定判決，均予廢棄。(二)右廢棄部份，請求駁回再審被告
    於原第一審之訴。(三)再審程序及原第一、二審訴訟費用均由再審被告負擔。
三、按不得上訴之判決，於宣示時確定；再審之訴，應於三十日之不變期間內提起；
    前項期間，自判決確定時起算，但再審理由知悉在後者，自知悉時起算，民事訴
    訟法第三百九十八條第二項、第五百條第一項、第二項定有明文。經查，本件原
    第一審判決為訴訟標的金額十萬元以下之小額訴訟事件，依民事訴訟法第四百三
    十六條之三十規定：「對於小額程序之第二審裁判，不得上訴或抗告」。查本件
    第二審裁定係於九十一年七月十八日送達再審原告，此經本院調閱本院九十一年
    度小上字第七一號民事卷宗核閱無訛，則再審原告於同年八月十六日具狀向本院
    提起再審，尚未逾三十日之不變期間，合先敘明。
四、又按民事訴訟法第四百九十六條第一項第一款所謂：「適用法規顯有錯誤者」，
    係指確定判決所適用之法規顯然不合於法律規定，或與司法院現尚有效及大法官
    會議之解釋，或最高法院尚有效之判例顯然違反者，並不包括取證據不當或認定
    事實錯誤之情形在內。最高法院六十年度台再字第一七０號判例、六十九年度台
    再字第一三一號判決及七十年度台再字第一０六號判決意旨足資參照。又確定判
    決消極的不適用法規，顯然影響裁判者，自屬於民事訴訟法第四百九十六條第一
    項第一款所規定之適用法規顯有錯誤之範圍，惟確定判決消極的不適用法規，對
    於裁判顯然無影響者，不得據為再審理由，司法院大法官會議亦著有釋字第一七
    七號解釋可供參酌。
五、再審原告雖主張：「信用卡約定條款書（即信用卡使用契約）既具有委任契約之
    性質，縱被上訴人係依信用卡使用契約約定而非依委任法律關係請求，自仍應適
    用民法第五百三十五條及五百四十六條第一項之規定，原第一審判決竟認被告係
    依兩造間之信用卡使用契約約定而請求，並未依委任法律關係請求，認本件無民
    法第五百四十六條第一項規定之適用，其適用法規顯有錯誤」云云。然查，信用
    卡契約之法律性質究係屬於「無名之代墊契約」、「無名契約」或是「委任契約
    」，乃為法院職權認定之範圍。第一審確定判決係以：「本件被告於系爭信用卡
    使用期間，因遺失信用卡，且經原告通知後明知卡片遺失仍怠於辦理掛失，依上
    開兩造約定條款規定（信用卡約定條款），原告主張前開系爭信用卡被冒用之消
    費款應由被告負擔為有理由，至於被告以書面陳述特約商店未核對信用卡簽名之
    真正而於信用卡被冒用後由發卡銀行對之付款，該項付款難認係必要費用，所以
    原告不得以民法第五百四十六條第一項規定向被告求償云云，惟原告本件訴訟並
    未以委任法律關係請求，而係依兩造間之信用卡使用契約約定而請求，所以被告
    上開陳述為本院所不採」，此有該判決在卷可稽，由此可見，原審判決係以兩造
    間關於信用卡遺失時，持卡人與發卡銀行間之風險分擔事項已經兩造之信用卡使
    用契約約定明確，自應依該信用卡約定條款書之約定決定責任歸屬，而無適用民
    法第五百四十六條規定之餘地，自無適用法規錯誤之情形可言。
六、又再審原告主張：「再審被告既於九十年三月三日當日已知刷卡交易消費款有異
    常現象列入監控，而向再審原告查證，且亦知再審原告已表示人在住院未有刷卡
    消費；則此二筆交易，於一般經驗之人，皆可認為可疑非真，再審被告自應於確
    認系爭九十年三月二日、三月三日二筆信用卡簽帳上，上訴人簽名之真正前，暫
    緩代償；方得謂已盡善良管理人之注意義務，乃再審被告明知再審原告已表示信
    用卡已遺失之情形下，率爾代償；其有違反委任人之指示付款乙節，亦甚明甚。
    原第一審判決就此有利再審原告之事實未予審酌，自亦屬違誤」、「再審被告雖
    主張再審原告係於九十年三月五日方以電話掛失，故依兩造信用卡約定條款第十
    七條第二項，自辦理掛失停用手續時前二十四小時以前被冒用之損失，由上訴人
    負擔。另系爭約定條款第十七條第二項亦載「．．．．銀行如無違反第六條善良
    管埋人之注意義務者，應由持卡人負擔。」故掛失之前二十四小時以前被冒用之
    損失，由持卡人負擔，須以銀行已盡善良管埋人之注意義務者為前提，若銀行未
    盡善良管理人之注意義務，依信用卡約定條款第十七條第二項之約定，其損失仍
    由發卡銀行負擔。而本件再審被告確未盡善良管理人注意義務，已見前述；原審
    仍認再審被告之請求，合於約定條款書第十七條第二項之約定，自屬違誤」、「
    又查再審原告審於九十年三月三日接到再審被告查證消費真正時，已表示遺失，
    故依民法第九十四條規定，上訴人掛失之意思表示，實際上於九十年三月三日已
    生效。是姑不論被告有無盡善良管理人之注意義務，系爭兩筆遭人冒用信用卡之
    損失，依兩造間信用卡約定條款，即應由被告負擔更不待言。第一審判決未適用
    民法第九十四條之規定，亦屬違法」云云。惟查，綜上再審原告所爭執者，乃其
    向再審被告銀行申辦信用卡掛失之時間為九十年三月三日，並非第一審確定判決
    認定之九十年三月五日，揆諸前開說明，此乃屬於原審法院事實認定之部分，縱
    認原審法院事實認定錯誤，亦非民事訴訟法第四百九十六條第一項第一款規定所
    謂之適用法規錯誤。
七、再審原告復主張：其於原審主張信用卡約定條款第十七條第二項約定，使發卡銀
    行免除注意義務，顯失公平，依消費者保護法第第十二條第一項、第二項第二款
    及第三款之規定，應屬無效，原判決竟以「為避免遺失之信用卡被藉以供非信用
    卡使用契約約定目的之使用，而預為信用卡持卡人若不依約保管信用卡，復於信
    用卡遺失時，不依約報失時，則由持卡人負擔冒用信用卡之損害，並無違反公平
    交易情事」為再審原告抗辯不可採理由，此項判決理由實與再審原告抗辯之法律
    上主張無關，原判決自有判決不備理由之違法云云。惟按定型化契約中之條款違
    反誠信原則，對消費者顯失公平者，無效，消費者保護法第十二條第一項固定有
    明文。然定型化契約條款有無違反誠信原則，並對相對人即消費者顯失公平，應
    綜合衡量雙方當事人之利益而為判斷，如約款使用人以約款恣意追求一己之利益
    ，而自始未兼顧相對人之正當利益，固為違反誠信原則而顯失公平，反之，即非
    顯失公平，自得拘束約款之相對人。而於綜合衡量約款使用人及相對人之利益時
    ，應考慮所有可能影響雙方利益之因素，諸如契約種類、性質、目的、內容、約
    款使用人經營效率之必要性、及因不可抗力或第三人行為所造成風險之合理分配
    等。而信用卡為現代社會已共同認可之金融交易工具，持卡者除可免除攜帶大量
    現金以供隨時消費交易外，累計之消費金額於發卡機構復將之計入持卡人之信用
    ，是信用卡亦為持卡人信用之表徵，況且現時之信用卡亦有預借現金之功能，其
    性質已超逾現金而成為現代社會個人重要之交易金融工具，為使此項交易工具之
    正常運作，各金融機構於發卡時悉依政府機關規定，將發卡機構與申請信用卡者
    之權利義務載明於約定條款，消費者就不同之發卡機構之約定條款有自由選擇之
    空間，其中除各種費用之約定不同外，就信用卡被竊、遺失或其他喪失占有之情
    形，亦因各發卡機構不同之經營原則，而有所差異，而信用卡申請者，於填寫申
    請書，申請信用卡時，原有充分選擇之空間，就其與發卡機構之約定條款詳加瞭
    解後，始為申請，則雙方既因意思表示一致而成立契約，彼此之權利義務關係，
    除非此契約有違反法律強制或禁止規定致無效之情形外，簽約之當事人即應受此
    契約約定內容之拘束。又消費者保管持有信用卡，就風險分擔而言，發卡銀行為
    避免客戶行使信用卡發生風險，除固定按月寄送對帳單供持卡客戶核對外，亦已
    針對有疑問之消費款項電話聯繫持卡客戶本人查詢，並約定失卡風險負擔之二十
    四小時條款，持卡人保管持有信用卡，部分風險即屬於持卡人得支配之範圍，如
    發現卡片遺失，為避免風險持續擴大，自應善盡保管人之義務，因卡片是否遺失
    、遭冒用，持卡人才有發覺、控制之能力，如果風險發生，亦應由注意力所及者
    負擔之，方屬公允。因此，為維護信用卡交易金融之健全發展，則上開風險分擔
    之二十四小時約定條款，應屬合理，自無違反誠信原則而對消費者顯失公平可言
    。且再審被告針對有疑問之消費款項亦以電話通知再審原告，再審原告並表示要
    查證後再答覆，亦為第一審判決所認定。足見，再審被告已善盡善良管理人之注
    意義務，原確定判決認定該約定條款並無違反公平交易、誠信原則及對再審原告
    顯失公平之情形，再審原告主張該條款約定應屬無效及原確定判決有不備理由之
    違法云云，即有誤會。
八、再審原告另主張：第二審確定裁定有前開一之(三)所示之適用法規錯誤情形云云。
    惟查，第一審判決並無判決不適用法規或適用法規錯誤之情事存在，業如前述，
    則第二審法院以：「上訴人徒就原審取捨證據、認定事實之職權行使所論斷事項
    ，任指原判決不當，而未依前揭意旨具體說明就有如何不適用法規或適用不當之
    處，並揭示該法規之條項或其內容之事實，難認對該判決之如何違背法令已有具
    體指摘」，而認再審原告提起之第二審上訴為不合法，並以裁定駁回其上訴，即
    屬有據，再審原告指摘原第二審裁定適用法規錯誤云云，自不足採。
九、綜上所陳，再審原告主張第一審確定判決及第二審裁定均有民事訴訟法第四百九
    十六條第一項第一款適用法規錯誤之再審事由，為不可採。從而，再審原告提起
    本件再審之訴，均無再審理由，不應准許，爰依民事訴訟法第五百零二條第二項
    規定，乃不經言詞辯論，逕以判決駁回之。
十、據上論結，本件再審之訴為無理由，依民事訴訟法第五百零二條第二項、第五百
    零七條、第四百三十六條之三十二第四項、第七十八條，判決如主文。
中      華      民      國    九十二    年     一    月    二十九      日
                              臺灣高雄地方法院民事第二庭
~B審判長法官  林紀元
~B法      官  甯  馨
~B法      官  蘇姿月
右為正本係照原本作成。
本判決不得上訴。
中      華      民      國    九十二    年    一    月    二十九       日
~B法院書記官  歐文政


司法院資訊處製作；財團法人民間司法改革基金會備份。
